【裁判字號】    98,民專訴,156
【裁判日期】    990406
【裁判案由】    侵害專利權有關財產權爭議等
【裁判全文】
智慧財產法院民事判決
                                   98年度民專訴字第156號
原      告  甲○○
訴訟代理人  盧俊誠律師
複 代 理人  顏文正律師
輔  佐  人  乙○○（兼送達代收.
被      告  臺灣山葉機車工業股份有限公司
兼 上 一人
法定代理人  丙○○
共      同
訴訟代理人  李文傑律師
            郭家君律師
上列當事人間侵害專利權有關財產權爭議等事件，本院於99年3
月9 日言詞辯論終結，判決如下：
     主  文
原告之訴及假執行之聲請均駁回。
訴訟費用由原告負擔。
    事實及理由
一、原告起訴主張其於民國95年8 月10日以自行研創之「車輛儀
    表之液晶面板」向經濟部智慧財產局（下稱智慧局）提出新
    型專利之申請，業已取得新型第M306192 號專利權（下稱系
    爭專利），專利期間自96年2 月11日至105 年8 月9 日止，
    並取得技術報告，報告結果系爭專利係一合法有效之專利。
    嗣原告發現被告公司所製造、販賣之機車所裝設之儀表，涉
    侵害原告前揭專利，原告曾於97年8 月4 日、8 月11日及9
    月4日 委託律師函告被告，但未獲被告善意回應。經原告蒐
    證取得上開儀表，送請財團法人中國生產力中心鑑定，鑑定
    結果認定被告公司製造、販賣之上開儀表落入系爭專利之申
    請專利範圍，確認被告侵害系爭專利甚明。因被告在市場公
    開販賣，已對原告之合法商業利益造成損害，故依專利法第
    85條第1 項第1 款及第2 款之規定，以原告所受損害及所失
    利益或依被告因侵害行為所得之利益計算賠償數額。如被告
    等未提出製造、販賣之相關計算資料或報告，則請依民事訴
    訟法第222 條第2 項之規定，定其賠償之數額。再因被告之
    侵害專利行為，使原告業務上信譽因而致減損，故依專利法
    第85 條 第2 項之規定，暫請求30萬元之商譽損害賠償。又
    被告明知原告專利權之存在，竟為不正競爭，顯有侵害原告
    專利權之故意，故依專利法第85條第3 項之規定，請求酌定
    3 倍之賠償金額。爰依民事訴訟法第244 條第4 項之規定，
    謹表明全部請求之最低金額為新台幣（下同）180 萬元（損
    害賠償150 萬元+ 商譽賠償30萬元），其餘聲明保留日後擴
    張之權利。復依民法第28、185 條及公司法第23條第2 項之
    規定，被告台灣山葉機車工業股份有限公司及其法定代理人
    丙○○等，應對上述之賠償金額負連帶賠償責任。爰依專利
    法第84 條 、第85條、第106 條及第108 條，民法第184 條
    、第185 條、第28條，公司法第23條，民事訴訟法第121 條
    、第222 條、第244 條、第245 條、第344 條之規定，聲明
    求為判決：(一)被告應給付原告180 萬元及自起訴狀繕本送達
    之翌日起至清償日止，按週年利率5 ％計算之利息；(二)被告
    不得繼續以相同或近似於原告新型第M306192 號「車輛儀表
    之液晶面板」專利之產品為製造、為販賣之要約、販賣、使
    用或為上述目的而進口該新型及近似新型專利物品之權或其
    他一切處分行為，並應將前述產品加以收回、銷毀；(三)被告
    應負擔費用，將本案判決書之全部以14號以上之字體，刊登
    於經濟日報、工商時報及自由時報全國版第一版各3 日；(四)
    原告願供擔保請准予宣告假執行。
二、被告則以原告主張被告產製機車所裝設之儀表，涉嫌侵害系
    爭專利，然綜觀原告起訴狀本文，原告未具體特定被告儀表
    之型號或對應機車機種。又原告雖於證物四檢附被告RS-Z機
    車機種之廣告資料，惟證物六及證物七之所指涉被告侵害產
    品之照片及財團法人中國生產力中心鑑定報告書影本，均並
    未具體標示照片或鑑定對象之儀表型號。縱原告主張涉嫌侵
    權產品為被告產製RS-Z機車機種裝設之儀表（以下稱「系爭
    產品」），惟系爭專利之申請專利範圍，根據其96年11月28
    日之更正本，僅有一項請求項1 。而系爭專利之上述請求項
    1 中所限定之所有構成要件，已完全揭露在較其申請日（95
    年8 月10日）早之95年4 月16日所公開之中華民國第200612
    382 號「非矩形顯示器」發明專利（下稱被證一）之公開說
    明書及圖式中：被證一已揭露液晶面板使用於汽機車儀表板
    、有八邊形之顯示面板、顯示面板之側邊平整佈列之排線，
    及可為容許顯示完整圖樣等特徵。又參閱被證一之公開說明
    書第5 頁第3 段，其已揭露教示將手機或汽車儀表板等多數
    顯示裝置之液晶面板，由先前之矩形液晶面板，設計變更為
    非矩形之八角形或半圓形等各種形狀之液晶面板技術，且於
    其說明書主要部分之「實施方式」中，已揭露「八邊形之顯
    示面板52」，及排線於側邊平整佈列之實施例，故系爭專利
    顯不具新穎性，不符專利法第94條第1 項之規定。又於機車
    儀表等技術領域中具有通常知識者，亦可依被證一公開之「
    於側邊排線可平整佈列之八邊形液晶面板」，達成於多邊形
    液晶面板完整地顯示圖樣，因此系爭專利為顯能輕易完成者
    ，毫無進步性，顯不符專利法第94條第4 項之規定，系爭專
    利應為無效之專利。嗣原告絲毫未能提出任何一項未被被證
    一公開所揭露之系爭專利請求項1 之創作技術特徵，二者之
    技術構成間無任何差異，而原告爭執是否能輕易完成之輔助
    性判斷因素之「功效」，更是毫無意義。又查系爭專利之新
    型說明中，揭露使內夾角變小（從圓形變更為八邊形）之技
    術內容，然其請求項1 中竟是記載「內夾角較大」，兩者之
    揭露顯然矛盾。亦即系爭專利中將先前之液晶面板形狀由圓
    形變更為八邊形時，內夾角應係由接近180 °之角度邊改變
    為135 °，因此八邊形各邊之內夾角實無法變大，反而會變
    小。故系爭專利請求項1 無法由其說明書之新型說明所支持
    ，顯違反專利法第108 條準用第26條第3 項之規定，系爭專
    利應為無效之專利。即便系爭專利為一有效專利，被告之系
    爭產品亦未侵害原告所有之系爭專利：為鑑定之中國生產力
    中心並非法院所指定鑑定機構，且該中心主要業務乃提供企
    業經營、管理之建言諮詢，其專業能力是否足以擔任本件系
    爭專利侵害鑑定，恐有疑問；系爭專利之請求項1 ，係以「
    藉由至少一側邊容許排線之平整佈列，且由於多邊所形成之
    各邊之內夾角較大而容許顯示圖樣之完整」為其一構成要件
    ，惟系爭產品之車輛儀表並非藉由至少一側邊容許排線之平
    整佈列，而容許顯示圖樣之完整者，且實際上亦無法完整顯
    示其液晶面板之顯示圖樣。綜上，就系爭專利之請求項1 ，
    系爭產品並不符合文義讀取亦無均等論之適用，故系爭產品
    顯未落入系爭專利之專利權範圍甚明。爰聲明求為判決駁回
    原告之訴及假執行之聲請，如受不利判決，請准供擔保免為
    假執行。
三、得心證之理由：
  (一)系爭專利申請專利範圍經智慧局准於96年11月28日更正後僅
    有1 項，內容為：
    一種車輛儀表之液晶面板，主體係一儀表，其特徵在於：該
    儀表之液晶面板形狀為八邊形，藉由至少一側邊容許排緣之
    平整佈列，且由於多邊所形成之各邊之內夾角較大而容許顯
    示圖樣之完整（其相關圖式如附表一所示）。
  (二)被告抗辯系爭專利不具穎性、進步性，提出被證一號：2006
    年4 月16日公開之我國第93130472號發明專利申請案公開公
    報及公開說明書（其相關圖式如附表二所示）。
  (三)被證一號揭示一種非矩形之顯示面板之顯示器，該非矩形顯
    示器之特徵在於該顯示面板係具有至少一預定函數曲線之外
    緣輪廓，即其面板可為多種不同之幾何形狀，可增加其用途
    之彈性及可視形狀（參照被證一說明書第5 至6 頁），其中
    被證一於圖二A 、圖四及說明書第7 及8 頁中雖已揭示該面
    板可為八邊形液晶顯示器面板，但並未揭示與系爭專利面板
    使用於汽機車完全相同的整體結構，尚無法證明系爭專利申
    請專利範圍第1 項不具新穎性。
  (四)惟被證一於說明書第5 頁【先前技術】中已明確指出液晶面
    板可做為汽機車儀表板之應用，故該技術領域具有通常知識
    者自可藉由被證一之揭示而輕易將該八邊形液晶顯示器面板
    應用於汽機車之儀表板，此外被證一說明書第7 及8 頁，及
    圖四亦已揭露有於顯示器面板之側邊平整佈列驅動電路，與
    系爭專利藉由至少一側邊容許排緣之平整佈列之特徵相同，
    故八邊行之側邊可供該等驅動電路排線容置，而八邊形液晶
    面板本身由於內角較大，而容許顯示圖樣之完整，此與系爭
    專利具有完全相同之功效。故系爭專利申請專利範圍第1 項
    實為該技術領域中具有通常知識者，可藉由被證一之揭露內
    容而輕易組合，且未具有不可預期之功效，難謂具進步性。
  (五)綜上所述，被告所提被證1 號雖不能證明系爭專利不具新穎
    性，但可證明系爭專利申請專利範圍不具進步性，依專利法
    第94條第4 項規定即不得取得專利權，而具有得撤銷之原因
    ，依智慧財產案件審理法第16條第2 項之規定，原告於本件
    民事訴訟中不得對於被告主張專利權利，故原告主張被告系
    爭產品侵害其系爭專利權，而依專利法第84條、第85條、第
    106 條及第108 條，民法第184 條、第185 條、第28條，公
    司法第23條，民事訴訟法第121 條、第222 條、第244 條、
    第245 條、第344 條等規定，而為如上述之聲明請求，即為
    無理由，應予駁回。其假執行之聲請已失所依附，應併予駁
    回。
  (六)本件事證已臻明確，兩造其餘爭點及攻擊防禦方法，核不影
    響判決結果，爰不予一一論述，附此敘明。
據上論結，本件原告之訴為無理由，依智慧財產案件審理法第1
條，民事訴訟法第78條，判決如主文。
中    華    民    國    99    年    4     月    6    日
                    智慧財產法院第二庭
                                法  官  陳忠行
以上正本係照原本作成。
如不服本判決，應於收受送達後20日內向本院提出上訴書狀，其
未表明上訴理由者，應於提出上訴後20日內向本院補提理由書狀
（均須按他造當事人之人數附繕本）。
中    華    民    國    99    年    4     月    6    日
                                書記官  陳士軒


司法院資訊處製作；財團法人民間司法改革基金會備份。
